ACORDAO-COMPLETO-2282868

ACÓRDÃO 820/2019 ATA 11/2019 - PLENÁRIO

VISTOS, relatados e discutidos estes autos em que se aprecia pedido de reexame interposto por Jorge Antônio Mesquita Pereira de Almeida, ex-superintendente de projetos da Valec Engenharia, Construções e Ferrovias, contra o Acórdão 915/2015-TCU-Plenário, por meio do qual o Tribunal aplicou multa ao recorrente, além de inabilitá-lo para o exercício de cargo em comissão ou função de confiança na Administração Pública Federal pelo período de oito anos,
	ACORDAM os Ministros do Tribunal de Contas da União, reunidos em sessão do Plenário, ante as razões expostas pelo Relator, em:
	9.1. com fundamento no art. 48 c/c art. 33 da Lei 8.443/1992, conhecer e negar provimento ao recurso; e
	9.2. dar ciência deste acórdão ao recorrente.

Pedido de reexame interposto contra deliberação que aplicou multa a responsável e o inabilitou para o exercício de cargo em comissão ou função de confiança na Administração Pública Federal pelo período de oito anos, em razão de irregularidades no projeto básico que subsidiou a contratação das obras de implantação da Extensão Sul da Ferrovia Norte-Sul.

Valec Engenharia, Construções e Ferrovias S.A.

3. Recorrente: Jorge Antônio Mesquita Pereira de Almeida (XXX.332.917-XX).

13.1. Ministros presentes: José Mucio Monteiro (Presidente), Walton Alencar Rodrigues, Bruno Dantas (Relator) e Vital do Rêgo.
13.2. Ministros-Substitutos convocados: Augusto Sherman Cavalcanti, André Luís de Carvalho e Weder de Oliveira.

ACORDAO-COMPLETO-2418851

Acórdão 2621/2020 - Plenário

ACORDAO-COMPLETO-2403816

Acórdão de Relação 830/2020 - Plenário

Acórdão de Relação

BRUNO DANTAS

Ministro-Substituto Augusto Sherman Cavalcanti.

Trata-se de pedido de reexame interposto por Jorge Antônio Mesquita Pereira de Almeida, ex-superintendente de projetos da Valec Engenharia, Construções e Ferrovias, contra o Acórdão 915/2015-TCU-Plenário, do qual transcrevo a parte que interessa nesta etapa processual:
"9.1. rejeitar as razões de justificativa apresentadas pelos Srs. Jorge Antônio Mesquita Pereira de Almeida e Luiz Carlos Oliveira Machado;
9.2. aplicar aos Srs. Jorge Antônio Mesquita Pereira de Almeida e Luiz Carlos Oliveira Machado, com fundamento nos arts. 1º, inciso IX, 19 e 58, inciso II, da Lei 8.443/1992, multa individual no valor de R$ 49.000,00 (quarenta e nove mil reais) , fixando-lhes o prazo de quinze dias, a contar da notificação, para que comprove, perante este Tribunal, nos termos do art. 214, inciso III, alínea 'a', do RI/TCU, o recolhimento das referidas quantias ao Tesouro Nacional, atualizada monetariamente desde a data do presente acórdão até a do efetivo recolhimento, se for paga após o vencimento, na forma da legislação em vigor;
9.3. autorizar, desde logo, nos termos do art. 28, inciso II, da Lei 8.443/1992, a cobrança judicial das dívidas caso não atendidas as notificações;
9.4. considerar graves as infrações cometidas pelos Srs. Jorge Antônio Mesquita Pereira de Almeida e Luiz Carlos Oliveira Machado para fins de inabilitá-los para o exercício de cargo em comissão ou função de confiança no âmbito da Administração Pública, com base no art. 60 da Lei 8.443/1992 pelo período de cinco anos;"
Adoto como relatório, com os ajustes que entendi necessários, a instrução do auditor federal responsável pela instrução do feito (peça 366) , que contou com a anuência do corpo diretivo da Secretaria de Recursos (peças 367-368) :
"HISTÓRICO
2. Cuidam os autos de auditoria realizada no âmbito do Fiscobras 2012 nas obras da Ferrovia Norte Sul Extensão Sul - lotes 1S a 4S, localizados entre a cidade de Ouro Verde de Goiás/GO e a ponte sobre o Rio Arantes/MG, que possuem juntos 527,6 km de extensão e valor total previsto de R$ 2.026.906.667,19. O Acórdão recorrido, por sua vez, julgou as respostas apresentadas pelos responsáveis em face das audiências determinadas pelos itens 9.2.1.1 e 9.2.1.2 e o cumprimento ou não da determinação constante do subitem 9.1.4 do Acórdão 2.910/2012 (peça 162) , retificado, por inexatidão material, pelo Acórdão 2.939/2012 (peça 174) e alterado pelo Acórdão 3.397/2012 (peça 209) , todos do Plenário do TCU, em sede de embargos de declaração interpostos pelos Consórcios (R001-Peça 195) e pela Valec (R002-Peça 196) .
2.1. Inconformada com as determinações contidas no Acórdão 2910/2012-TCU-Plenário, a Empresa Ecoplan Engenharia Ltda., admitida como interessada por meio do despacho à Peça 307, apresentou documento (R004-Peça 302) recepcionado como mera petição, conforme instrução de admissibilidade à Peça 316.
2.2. Interpôs, em seguida, pedido de reexame (R005-Peça 313) , para o qual foi sorteado o Ministro Vital do Rêgo (peça 323) , não conhecido nos termos do Acórdão 635/2016-TCU-Plenário, por ausência de interesse recursal (peça 328) , e, posteriormente, embargos de declaração desta última decisão (R006-Peça 333) , o qual foi conhecido e rejeitado por meio do Acórdão 1173/2016-TCU-Plenário (peça 338) .
2.3. A Ecoplan Engenharia Ltda, supervisora do Lote 1S, opôs novo embargos de declaração (R007-Peça 344) , desta feita, em face do Acórdão 1173/2016-TCU-Plenário, embargos de embargos, igualmente conhecido e rejeitado, nos termos do Acórdão 1656/2016-TCU-Plenário (peça 346) .
2.4. No que interessa ao deslinde do presente pedido de reexame, verifica-se que Jorge Antonio Mesquita Pereira de Almeida, ora recorrente, foi ouvido em audiência, por ter assinado o Memorando 79/2009-SUPRO/RJ, por meio do qual foi encaminhado para a aprovação o projeto básico inquinado, tendo atestado por meio do referido ato administrativo a conformidade daquele projeto básico. O referido projeto básico foi considerado deficiente pela auditoria por ter fundamentado a licitação das obras dos lotes 1S a 4S da Extensão Sul da Ferrovia Norte-Sul, contendo termo de referência em desacordo com os requisitos mínimos exigidos pela Lei 8.666/1993, particularmente, em seus artigos 6º e 7º.
2.5. Analisadas as razões de justificativa apresentadas pelo ora recorrente, a Secob Hidroferrovia propôs rejeitá-las, com a imposição da multa prevista no art. 58, inciso II, da Lei 8.443/1992 e recomendar, por considerar graves as irregularidades da conduta que lhe foram atribuídas, a inabilitação dele para o exercício de cargo em comissão ou função de confiança no âmbito da Administração Pública, com base no art. 60 da mesma Lei. Instrução que foi incorporada, com as devidas considerações, às razões de decidir do Relator a quo, Exmo. Ministro-substituto Augusto Sherman Cavalcanti, nos termos do Relatório e do Voto (peças 266-267) que fundamentam o Acórdão 915/2015-TCU-Plenário, ora recorrido.
2.6. Irresignado com o julgamento, o gestor interpôs o presente pedido de reexame, que se fundamenta nos fatos que, adiante, passar-se-á a relatar.
EXAME DE ADMISSIBILIDADE
3. Reitera-se o exame preliminar de admissibilidade, efetuado por esta Secretaria (peça 274) , ratificado pelo Exmo. Ministro Bruno Dantas (peça 277) , que concluiu pelo conhecimento do recurso apresentado, nos termos do artigo 48 da Lei 8.443/1992, c/c os artigos 285 e 286, parágrafo único, do RI/TCU, suspendendo os efeitos em relação aos itens 9.2, 9.3 e 9.4 do Acórdão recorrido, em relação ao recorrente.
EXAME DE MÉRITO
4. Delimitação
4.1. Constitui objeto do presente recurso definir se a atuação do gestor ensejou a aplicação da multa imposta e se o projeto básico atendia aos comandos legais.
5. Da responsabilidade do gestor.
5.1. Compreende que o projeto básico não era deficiente e alega que 'tomou todas as medidas necessárias e possíveis dentro das suas atribuições na empresa, para que houvesse uma boa gestão na realização dos projetos básicos, tais como, designar gestores para os contratos; contar com empresa de consultoria para o fornecimento de técnicos especialistas para análise de projetos, e exigir da empresa consultora que mantivesse técnicos na fiscalização de campo para acompanhamento dos serviços 'in loco'', e acrescentou os seguintes argumentos (págs. 4-18 da Peça 273) :
a) declara que 'o projeto básico que integrou a Concorrência Pública 4/2010 não se mostrou deficiente ou equivocado a ponto de causar lesão ao erário ou mesmo ensejar a desnaturação do objeto licitado e que as alegações de que o projeto básico seria deficiente em virtude de interrupções de traçado devido ao cruzamento com linhas de transmissão de energia elétrica e da ausência de sondagens para a caracterização do terreno no leito da ferrovia não procedem';
b) informou, 'no que se refere ao cruzamento de linhas de transmissão de energia, ser comum a execução de obras se deparar com a interferência dessas linhas' o que, no entanto, 'não pressupõe toda a alteração de um projeto básico ou de seu traçado', pois, em situações como essa, é 'comum a remoção da linha de transmissão para viabilizar a implantação de obra de infraestrutura, na medida em que se mostra mais razoável e menos onerosa essa remoção à alteração de todo o traçado da linha ferroviária'. O que, segundo a defesa, não se mostra como argumento suficiente a amparar a alegação de deficiência do projeto básico em questão;
c) obtempera que, no que a ausência de sondagens para a caracterização do terreno no leito da ferrovia, tal particularidade não é capaz de gerar lesão ao erário ou comprometer a execução das obras licitadas. Alega que a dificuldade de acesso aos locais e a proibição pelo Ibama do corte de qualquer vegetação para a abertura de acesso e espaço para a realização de sondagens, fez com que a Valec optasse pela realização complementar de sondagens, onde fossem necessárias, após a contratação da elaboração do projeto executivo, em virtude do seu alto custo e das dificuldades apontadas anteriormente, sendo tal faculdade lhe conferida pela Lei 8.666/1993, que em seu art. 7º, possibilita que o projeto executivo seja elaborado pelo licitante então contratado, concomitantemente à execução da obra
d) coloca que a aceitação dos projetos foi feita com base em pareceres técnicos consolidados;
e) responsabiliza a Valec pela 'falha ou ausência no acompanhamento na gestão dos projetos por seus dirigentes';
f) ponderou que a situação ideal seria que toda a equipe fosse do quadro permanente da empresa, o que, no entanto, 'não era o cenário da Valec no momento da elaboração do projeto básico então impugnado pela SECOB-4, já que o pessoal de campo e analistas eram terceirizados, ou seja, foram alocados por meio de contrato celebrado com a empresa CONCREMAT';
g) transcreveu excerto do Acórdão 2084/2004-TCU-Plenário, no qual o Ministro-Relator Marcos Vinicius Vilaça assevera ser comum esse cenário na Administração Pública brasileira;
h) afirmou, novamente, que a diretoria da Valec estabeleceu exíguo prazo para que o projeto básico fosse elaborado, tendo em vista as exigências de planejamento do governo federal, e a urgência na inauguração de trechos ferroviários, face à demanda de desenvolvimento e crescimento socioeconômico do país;
i) descreve, uma vez mais, que equipe de projetos da Valec 'era composta apenas de três técnicos funcionários da empresa';
j) clama já ter sido afastada sua responsabilidade pela aprovação dos projetos básicos dos lotes 1, 2, 3 e 4 da Concorrência 8/2004, por meio do Acórdão 2749/2014-TCU-Plenário, de Relatoria do Ministro Aroldo Cedraz, por não ser o superintendente de projetos à época da assinatura dos projetos;
k) tece comentários a cerca dos princípios da eficiência e do interesse público e aduz que 'a consecução do projeto básico que integrou o Edital de Concorrência Pública 004/2010. não trouxe qualquer prejuízo ao erário, na medida em que o preço final para a implantação da Extensão Sul da Ferrovia Norte Sul encontra-se cm conformidade com aqueles praticados no mercado';
l) anexa ART (págs. 19-24 da Peça 273) e fichas de análise de estudos e projetos (págs. 25-30 da Peça 273) .
Análise:
5.2. De fato, neste caso específico, a análise cabível a afastar a imputação da multa reside na comprovação de que o responsável teria, à época, tomado todas as medidas de sua alçada para realizar a devida e a escorreita análise do projeto básico em questão ou que não tenha sido de sua responsabilidade a realização, a análise e a submissão deste à aprovação da Diretoria Executiva.
5.3. As irregularidades encontradas no projeto básico foram devidamente delimitadas no Relatório que acompanha o Acórdão recorrido (pág. 7 da Peça 266) :
47. Quanto aos cruzamentos de linhas de transmissão de energia, destaca-se que o apontamento dessa deficiência do projeto básico no Relatório de Auditoria 380/2012 se deu em virtude dos cruzamentos da ferrovia com redes de alta tensão de 500.000 volts, que não são remanejáveis por força normativa e que não possuíam previsão de solução no projeto.
48. Para o cruzamento de redes de tal categoria, o projeto da ferrovia deveria prever a forma adequada de abordar o obstáculo, respeitando a faixa de domínio da linha de alta tensão, cruzando-a em ângulo permitido e respeitando a diferença mínima de altura entre o trilho e a catenária da linha de energia, conforme norma 'NBR 14165 - Via férrea - travessia elétrica - requisitos', da Associação Brasileira de Normas Técnicas (ABNT) .
49. Quanto à ausência de sondagens para a caracterização do terreno, ao contrário da alegação do responsável, essa situação compromete a solidez do projeto básico, tornando-se capaz de gerar lesão ao erário e comprometer a execução das obras.
50. Ao não realizar as necessárias sondagens, serviço de baixo custo no contexto da obra como um todo, o gestor colocou em risco de forma desnecessária a economicidade da obra, ante a inviabilidade de garantia de que o traçado e as soluções escolhidas são as que otimizam o projeto.
51. Uma evidência disso é a alta demanda de termos aditivos nos lotes da Extensão Sul da Ferrovia Norte Sul visando corrigir falhas nos serviços de terraplenagem previstos no projeto básico (conforme relatado no Relatório de Auditoria 205/2013) , principalmente em relação à existência de solos moles que não foram identificados no projeto, onerando o contrato e comprometendo o adequado andamento da obra.
52. As dificuldades na execução das sondagens, conforme alegado pelo responsável, não justificam sua não realização, pois, as dificuldades na fase de execução são muito superiores. Dessa forma, postergar a realização de um serviço necessário, não é uma solução aceitável e que contribua para o cumprimento do cronograma de execução da obra, ao contrário, implica em transferir um risco da fase de projeto básico (no qual o custo de enfretamento do problema é baixo) para a fase de execução, colocando em risco a própria execução da obra, a um custo muitas vezes superior.
53. As informações expostas pelo responsável, que dificultaram a execução das sondagens na fase de projeto básico, evidenciam que o projeto aprovado foi baseado em dados de campo insuficientes.
54. O conhecimento acerca dessa situação constitui mais um motivo pelo qual o responsável deveria ter analisado com maior cautela a adequabilidade do projeto aos ditames legais, antes de atestar a sua conformidade.
5.4. Com efeito, caso se chegue à conclusão de que os fatos e documentos, acostados aos autos pelo recorrente, são hábeis o suficiente para comprovar a ação diligente deste ou a falta de sua competência pelos atos inquinados, a multa que lhe foi cominada, posto que terá perdido seu suporte de validade, deverá ser relevada.
5.5. A contrario sensu, evidentemente, se a argumentação carreada aos autos não se mostrar materialmente suficiente a evidenciar a conduta diligente do recorrente ou a afastar sua responsabilidade, a multa deverá ser mantida.
5.6. Desafortunadamente, constata-se, de plano e a toda evidência, que o recorrente era responsável por verificar a adequabilidade do projeto básico aos ditames legais, nos termos do Relatório que acompanha o Acórdão recorrido (às págs. 8-10 da Peça 266) :
67. Em que pese a alegação de que não era responsável pela elaboração efetiva do projeto básico, cabe frisar o que consta no Regimento Interno da Valec vigente à época como atribuição do Superintendente de Projetos: 'realizar, analisar e submeter à aprovação da Diretoria Executiva os estudos e projetos básico e executivo'.
68. Portanto, não cabia ao responsável apenas confiar totalmente no trabalho de sua equipe sem uma análise e um acompanhamento do que estava sendo realizado, com o intuito de verificar a sua adequabilidade aos ditames legais.
69. A prática relatada pelo responsável caracteriza negligência no cumprimento de suas obrigações, de adequadamente analisar os projetos e de controlar os serviços subordinados, e imprudência, ao assumir o risco de inadequação dos projetos, baseado em confiança pessoal e não em mecanismos de controles internos.
70. Em relação às falhas apontadas por este Tribunal decorrentes da deficiência das prospecções geotécnicas, o responsável deveria ter condições de avaliar a adequabilidade das sondagens e se as sondagens foram realizadas de acordo com o que foi contratado, caso essa avaliação não tivesse condições de ser realizada, estaria caracterizada um total descontrole das ações de elaboração do projeto básico por parte da Superintendência de Projetos.
71. A citada falta de pessoal do quadro permanente da Valec e o prazo curto para a realização dos estudos, não justificam a forma como o responsável atestou o projeto, pois mesmo que a equipe não fosse capacitada e o prazo insuficiente, o responsável deveria realizar um acompanhamento das atividades realizadas de forma a verificar, por meio de uma análise adequada, a pertinência com as normas técnicas e a legislação pertinente e, caso não atendesse esses requisitos, não deveria atestar e nem encaminhar para aprovação um projeto básico deficiente.
72. O projeto básico, se não o mais importante, é um dos elementos mais relevantes para a definição das obrigações com as empreiteiras executoras das obras, bem como, é um dos mais importantes elementos para o sucesso das obras a serem executadas (entendendo-se por sucesso a execução da obra a um preço justo e no tempo previsto) .
73. Os sucessivos projetos básicos de baixa qualidade da Valec são uma das principais causas dos atrasos no cronograma da obra, aditivos contratuais que acabam por elevar sobremaneira os custos além das estimativas originais e resultam, também, em problemas de qualidade ante a não adequada especificação de serviços que acabam prejudicando o próprio recebimento das obras. Outrossim, a baixa qualidade dos projetos resulta na perda de oportunidade de soluções de engenharia de melhor qualidade e mais apropriada para as obras.
 (...) 
81. Esses fatos evidenciam que a execução das obras da Extensão Sul da Ferrovia Norte Sul foi baseada em um projeto básico deficiente que, por não refletir a realidade encontrada em campo resultou em alterações que, em todos os contratos da Extensão Sul, os aditivos ficaram próximos de alcançar o limite legal de 25% e, em alguns casos, necessitaram de contratação de obras e serviços complementares para a completa construção da ferrovia.
82. O descumprimento do art. 6º, inciso IX e art. 7º, § 2º da Lei 8666/1993, não pode ser visto como um simples descumprimento de norma, pois se trata de irregularidade grave em que o gestor na ânsia de poder alardear um contrato firmado, deixa de efetuar os estudos necessários e suficientes para a execução da obra e, ao final, compromete a Administração Pública por anos, em um contrato com objeto indefinido, que não se sabe ser a solução de engenharia adequada, e que resulta em obras que não cumprem o cronograma e menos ainda a estimativa de custos.
83. Ante todo o exposto, propõe-se rejeitar as razões de justificativa apresentadas por Jorge Antônio Mesquita Pereira de Almeida e aplicar-lhe a pena de multa prevista no art. 58, incisos II da Lei 8.443 de 16 de julho de 1992, por ter assinado o memorando 79/2009-SUPRO/RJ encaminhando para aprovação projeto básico deficiente para a Extensão Sul da Ferrovia Norte Sul, no qual atestou a conformidade do referido projeto básico, o que levou à realização de licitação sem contemplar os requisitos mínimos exigidos pela Lei 8.666/1993, em seus artigos 6º e 7º, e à consequente contratação de execução de obra baseada em projeto básico deficiente.
84. Adicionalmente, propõe-se que o TCU considere grave a irregularidade cometida para fins de inabilitar Jorge Antônio Mesquita Pereira de Almeida para o exercício de cargo em comissão ou função de confiança no âmbito da Administração Pública, com base no art. 60 da Lei 8.443 de 16 de julho de 1992.
85. Cumpre destacar, como circunstância agravante, que Jorge Antônio Mesquita Pereira de Almeida já foi penalizado anteriormente pelo TCU por irregularidades em projetos básicos de obras da Valec, a exemplo do Acórdão 1910/2012-TCU-Plenário item 9.9, no qual foi aplicada multa ao responsável por aprovar projeto básico deficiente referente ao lote 5 da Ferrovia Norte Sul (edital de concorrência 8/2004 da Valec) e do item 9.3 do Acórdão 2447/2014-TCU-Plenário, no qual o responsável foi multado por irregularidades nos projetos básicos referentes aos lotes 4 e s/n da Ferrovia Norte Sul.
5.7. Pontua-se, preliminarmente, que dentre as atribuições da Superintendência de Projetos, pertinentes ao deslinde das questões recursais, se encontram as ações de realizar, de analisar e de submeter à aprovação da Diretoria Executiva os estudos e os projetos básico e executivo, atribuições destacadas em todos os processos nos quais o gestor vem sendo responsabilizado por esta Corte de Contas.
5.8. Em relação ao TC Processo 006.980/2011-2, a responsabilidade do recorrente foi afastada, naquele caso concreto, porque ele não praticou o ato administrativo, situação diversa do projeto básico analisado no presente recurso.
5.9. Naquele processo, por meio do Acórdão 2749/2014-TCU-Plenário, o Relator observou que as responsabilidades deveriam ser analisadas em processos específico, como se observa no excerto abaixo:
As deficiências no projeto básico da ferrovia já foram diversas vezes apontadas por este Tribunal, a exemplo do apurado nos TC Processo 018.509/2008-9, Processo 011.287/2010-1, Processo 021.283/2008-1 e Processo 012.613/2012-6. Ademais, não há evidências que a contratada não tenha executado as soldas aluminotérmicas pagas. Diante do exposto, tem-se uma deficiência de projeto, a qual não pode ser imputada à contratada. Considerando que as deficiências de projeto já são objeto de apuração nos autos dos TC Processo 021.283/2008-1 e Processo 012.613/2012-6, deixa-se de propor novas medidas nos presentes autos. (ênfase acrescida) 
5.10. Destarte, o recorrente praticou o ato administrativo de aprovar o projeto básico auditado, como atesta o documento juntado à Peça 24, Memorando 79/2009-SUPRO, de 19/4/2010, de acordo com essa realidade fática o Acórdão recorrido imputou responsabilidade ao recorrente pela aprovação daquele projeto básico deficiente.
5.11. De fato, as ações de realizar e analisar os projetos básicos torna a Superintendência intrinsecamente ligada a qualquer deficiência grave encontrada nos supracitados projetos de engenharia.
5.12. Note-se que a instrução preliminar à Peça 163 apontou que:
6. As principais irregularidades identificadas no âmbito dos projetos básicos dos lotes fiscalizados foram: interrupções do traçado com risco de perda de funcionalidade da obra, alterações no traçado, seleção de método construtivo antieconômico e não usualmente aplicado nas obras ferroviárias para produção dos diversos tipos de concreto; insuficiência de sondagens para dimensionamento das obras de arte especiais; insuficiência de caracterização do terreno; equiparação de atos da fiscalização ao projeto básico da obra e adoção na planilha orçamentária de ''serviços por administração'', com as quantidades em horas de máquinas e pessoal, sem a identificação do objeto que se pretende executar.
7. Em análise do Relatório de Fiscalização, o Ministro Relator, diante das similaridades entre a situação de deficiência de projeto básico descrita no relatório de fiscalização dos presentes autos, e aquela constante do TC Processo 016.731/2011-5, que trata das obras da Ferrovia de Integração Oeste-Leste (Fiol) , bem como aquela relatada no TC Processo 009.594/2012-4, que trata do lote 5S da Extensão Sul da Ferrovia Norte-Sul, verificou a possibilidade de alteração da proposta de classificação da gravidade das irregularidades observadas na Extensão Sul da FNS. (ênfases acrescidas) 
5.13. De igual sorte, afastar a responsabilidade do gestor ocupante do cargo, que realizou o ato administrativo, única e exclusivamente com a premissa de que os documentos já estavam prontos e 'consolidados' para serem assinados e encaminhados a Diretoria Executiva, ou porque a 'Valec estabeleceu exíguo prazo' para a análise, ou porque a equipe só contava com 3 funcionários e o resto não era 'do quadro permanente da empresa', tornaria desprovido de responsabilidade o ocupante daquele cargo, pois se ele não estava completamente inteirado da composição dos documentos que avalizou, não deveria tê-lo feito sem antes se aprofundar no exame da questão.
5.14. Maria Sylvia Zanella di Pietro ensina que quanto ao conteúdo, dentre os atos administrativos em espécie, encontra-se o de aprovação, que a autora considera como um dos atos de controle, lecionando que este 'é ato unilateral e discricionário pelo qual se exerce o controle a priori ou a posteriori do ato administrativo', 'no controle a posterori equivale a seu referendo (cf. Oswaldo Aranha Bandeira de Mello, 1979:554) ' (in. Direito Administrativo, 20ª, pág. 214) .
5.15. Vê-se, então, que a aprovação se caracteriza como um ato de controle praticado pela autoridade competente e equivale a aprovar os procedimentos até então adotados e o conteúdo daquilo que aprova.
5.16. Esse ato de controle não pode ser tido como meramente formal ou chancelatório, mas antes como um ato de fiscalização.
5.17. Destarte, no âmbito desta Corte a regra geral é a responsabilização solidária da autoridade competente pelos vícios ocorridos pelos atos administrativos que aprova. Tal responsabilidade somente poderia ser afastada caso as irregularidades decorressem de vícios ocultos, dificilmente perceptíveis no âmbito da análise procedida pela autoridade encarregada da aprovação.
5.18. No caso concreto, entretanto, os vícios não podem ser considerados como 'ocultos'.
5.19. Da referida omissão, negligência ou imperícia do dever de fiscalizar resultou a aprovação de projeto básico deficiente, ao arrepio da legislação pertinente.
5.20. Torna-se imperioso enfatizar que por meio da punição aplicada se almeja, primordialmente, reprimir e coibir atitudes semelhantes às encontradas naquela gestão.
5.21. Conclui-se, deste modo, que o recorrente praticou o ato de aprovar projeto básico deficiente, no legítimo exercício de seu cargo público, ato que não tem natureza meramente opinativa e que conduziu a contratação e a execução de obra sem o devido arcabouço técnico, ao arrepio do disposto no inciso IX do art. 6º da Lei 8.666/1993.
CONCLUSÃO
6. Da análise anterior, conclui-se que o recorrente praticou o ato de aprovar projeto básico deficiente, ao arrepio do disposto no inciso IX do art. 6º da Lei 8.666/1993.
6.1. Ante o exposto, não foi trazido aos autos nenhum argumento que detenha o condão de modificar o julgado de origem, Acórdão 915/2015-TCU-Plenário, motivo por que este não está a merecer reforma, devendo ser, por consequência, prestigiado e mantido.
 (...) 
PROPOSTA DE ENCAMINHAMENTO
8. Ante o exposto, submetem-se os autos à consideração superior, propondo-se, com fundamento no artigo 48 da Lei 8.443/1992, c/c os artigos 285 e 286, parágrafo único, do RI/TCU:
a) conhecer do pedido de reexame interposto e, no mérito, negar-lhe provimento;
b) dar conhecimento às entidades/órgãos interessados e ao recorrente da deliberação que vier a ser proferida."
É o Relatório.

não há.

Não atuou.

FISCOBRAS 2012. EXTENSÃO DA FERROVIA NORTE-SUL (LOTES 1S A 4S). AUDIÊNCIAS. REJEIÇÃO DAS RAZÕES DE JUSTIFICATIVA. MULTA. INABILITAÇÃO PARA O EXERCÍCIO DE CARGO EM COMISSÃO OU FUNÇÃO DE CONFIANÇA NO ÂMBITO DA ADMINISTRAÇÃO PÚBLICA. FIXAÇÃO DE PRAZO PARA DEMONSTRAÇÃO DE CUMPRIMENTO DE DETERMINAÇÃO. PEDIDO DE REEXAME. CONHECIMENTO. ARGUMENTOS INSUFICIENTES PARA REFORMAR A DECISÃO. NEGATIVA DE PROVIMENTO.

RELATÓRIO DE AUDITORIA (RA)

Secretaria de Recursos (Serur); Secretaria de Fiscalização de Infraestrutura Portuária e Ferroviária (SeinfraPortoferrovia).

Trata-se de pedido de reexame interposto por Jorge Antônio Mesquita Pereira de Almeida, ex-superintendente de projetos da Valec Engenharia, Construções e Ferrovias, contra o Acórdão 915/2015-TCU-Plenário, por meio do qual o Tribunal aplicou multa ao recorrente, além de inabilitá-lo para o exercício de cargo em comissão ou função de confiança na Administração Pública Federal pelo período de oito anos.
As penalidades foram aplicadas em virtude de o recorrente ter atestado a conformidade do projeto básico utilizado na licitação das obras de construção dos lotes 1S a 4S da Extensão Sul da Ferrovia Norte-Sul que se mostrou deficiente.
Em linhas gerais, o recorrente argui não ter dado causa às condutas atribuídas a ele no acórdão vergastado, uma vez que não teria participado do ato de aprovação do projeto básico. Defende, também, que o mencionado projeto básico não era deficiente e ainda teria assegurado o atendimento aos princípios da eficiência e do interesse público.
A secretaria de recursos, após exame das razões recursais, conclui que o recorrente praticou o ato de aprovar projeto básico deficiente, ao arrepio do disposto no art. 6°, inciso IX, da Lei 8.666/1993. Por conseguinte, propõe o conhecimento e o não provimento ao apelo recursal.
Feita essa breve contextualização, passo ao exame do presente recurso.
Inicialmente, ratifico o despacho que conheceu do recurso, uma vez satisfeitos os requisitos de admissibilidade, nos termos do art. 48 c/c o art. 33 da Lei 8.443/1992.
Quanto ao mérito, anuo à análise realizada pela unidade instrutora, cujos fundamentos incorporo às minhas razões de decidir, sem prejuízo de tecer as seguintes considerações.
Embora alegue que o projeto não era deficiente, a ausência de solução para as interferências com linhas de transmissão de 500 kV e a insuficiência nas investigações geotécnicas afrontam o que preconiza o art. 6°, inciso IX, da Lei 8.666/1993. Vejamos.
"IX - Projeto Básico - conjunto de elementos necessários e suficientes, com nível de precisão adequado, para caracterizar a obra ou serviço, ou complexo de obras ou serviços objeto da licitação, elaborado com base nas indicações dos estudos técnicos preliminares, que assegurem a viabilidade técnica e o adequado tratamento do impacto ambiental do empreendimento, e que possibilite a avaliação do custo da obra e a definição dos métodos e do prazo de execução, devendo conter os seguintes elementos:
 (...) 
b) soluções técnicas globais e localizadas, suficientemente detalhadas, de forma a minimizar a necessidade de reformulação ou de variantes durante as fases de elaboração do projeto executivo e de realização das obras e montagem;
c) identificação dos tipos de serviços a executar e de materiais e equipamentos a incorporar à obra, bem como suas especificações que assegurem os melhores resultados para o empreendimento, sem frustrar o caráter competitivo para a sua execução;
d) informações que possibilitem o estudo e a dedução de métodos construtivos, instalações provisórias e condições organizacionais para a obra, sem frustrar o caráter competitivo para a sua execução;
 (...) 
f) orçamento detalhado do custo global da obra, fundamentado em quantitativos de serviços e fornecimentos propriamente avaliados; (destaques acrescidos) 
Relata que a estatal contratava o serviço de elaboração dos projetos básicos, sendo que a sua fiscalização dependia de pessoal de campo e analistas terceirizados, ou seja, alocados por meio de contrato celebrado com outra empresa de engenharia consultiva.
Descreve um quadro de "falhas corporativas e estruturais da Valec", no qual a equipe de projetos da empresa pública era reduzida e que a Diretoria estabeleceu prazo exíguo para a elaboração dos projetos, tendo em vista as exigências de planejamento do governo federal e a urgência na inauguração de trechos ferroviários, em face da demanda de desenvolvimento e crescimento socioeconômico do país.
Nesse contexto, considera que a Valec deveria ser responsabilizada pela "falha ou ausência no acompanhamento na gestão dos projetos por seus dirigentes" 
Embora esse cenário possa ter concorrido para a ocorrência da irregularidade que levou a aplicação de penalidade, julgo que ele não é suficiente para afastar a responsabilidade do então superintendente. Na verdade, a situação relatada não é incomum nos órgãos e entidades da administração pública que trabalham em um ambiente de recursos financeiros e de pessoal escassos em face de suas demandas.
Na condição de superintendente de projetos, o recorrente detinha a atribuição de realizar, analisar e submeter à aprovação da Diretoria Executiva os estudos e os projetos básico e executivo, consoante disposição regimental expressa da empresa pública. Se as circunstâncias do caso concreto indicavam que esse mister não poderia ser exercitado de forma adequada, o recorrente deveria ter, na medida de suas atribuições, demonstrado a situação ao corpo dirigente com vistas a levar a bom termo as suas funções.
Além disso, as falhas no projeto que levaram à condenação do então superintendente dizem respeito a requisitos necessários para que um projeto básico seja considerado minimamente adequado às disposições legais, e não a erros de cálculo ou a confiabilidade de resultados de investigações ou de ensaios - o que, em tese, poderia exigir um nível de verificação acima do razoável para uma pessoa na função por ele exercida.
No caso examinado nestes autos, as deficiências estão consubstanciadas na ausência de soluções de projeto para interferências com linhas de transmissão de 500 kV e também na insuficiência de investigações geotécnicas. Tal fato acarretou alterações substanciais nos contratos, atrasos e aumento de custos na fase de execução das obras. É notório que a Extensão Sul da Ferrovia Norte-Sul sequer restou finalizada.
Assim, era esperado do superintendente que identificasse a falha de projeto mencionada, e que, mesmo premido por questões de prazo ou de carência de pessoal, comunicasse ao corpo diretivo da empresa os riscos envolvidos em prosseguir com a contratação, o que não restou demonstrado nos autos.
O fato de a realização dos estudos e a fiscalização terem sido terceirizadas não exime o recorrente de sua responsabilidade. Ao contrário, tal cenário ensejaria, como contrapartida, maior esforço de supervisão, tanto pelo gestor do contrato quanto pelo superintendente, por ocasião da análise, e aceitação, dos documentos elaborados pelos analistas técnicos terceirizados, como as "fichas de análise de estudos e projetos" mencionadas pelo recorrente, as quais eram assinadas pelos analistas, pelo gestor do contrato e pelo superintendente.
Enfatizo que estava em jogo a contratação de obras extremamente vultosas e relevantes para o alcance dos objetivos institucionais da Valec.
Sabe-se, ainda, que a análise do projeto e sua aprovação não constitui mero ato ou etapa formal. Ao aprovar os documentos e encaminhá-los à diretoria da Valec, o recorrente não pode se eximir de sua responsabilidade sob o argumento de ter se pautado em pareceres técnicos emitidos por terceirizados, especialmente considerando-se a natureza das deficiências estampadas nos projetos.
Destarte, julgo que o recorrente não logrou afastar a sua responsabilidade. Era de se esperar que o titular da unidade responsável pela elaboração, análise e aprovação de projetos houvesse identificado as deficiências do projeto básico objeto destes autos, especialmente porque versavam sobre questões que, ordinariamente, resultam em graves problemas de prazo e de custos em obras dessa natureza. Não vislumbro, portanto, argumento hábil para reformar o Acórdão 915/2015-TCU-Plenário.
Ante o exposto, voto por que o Tribunal adote o Acórdão que ora submeto à deliberação deste Colegiado.
TCU, Sala das Sessões Ministro Luciano Brandão Alves de Souza, em 10 de abril de 2019.
Ministro BRUNO DANTAS
Relator